【裁判字號】    89,訴,1265
【裁判日期】    890908
【裁判案由】    確認債權不存在等
【裁判全文】
臺灣臺南地方法院民事判決  八十九年度訴字第一二六五號
    原      告  丁○○
                            送.
    訴訟代理人  張天良律師
                許世烜律師
    被      告  乙○○○    住.
                甲○○      住.
                丙○○      住.
右當事人間請求確認債權不存在等事件，本院判決如左：
    主    文
確認被告乙○○○對被告丙○○於本院八十八年度執字第一九一六七號給付借款強制
執行事件中八十九年五月四日分配表所列優先受償之新台幣壹佰貳拾萬元之抵押債權
不存在。
確認被告甲○○對被告丙○○於本院八十八年度執字第一九一六七號給付借款強制執
行事件中八十九年五月四日分配表所列優先受償之新台幣貳佰伍拾萬元及自民國八十
八年十一月三日起至八十九年四月十九日止，按週年利率百分之三計算違約金之抵押
債權不存在。
本院八十八年度執字第一九一六七號給付借款強制執行事件，就被告丙○○所有之不
動產拍賣所得價金，所為之八十九年五月四日之分配表中，次序六所列「被告乙○○○債權新台幣壹佰貳拾萬元」、次序七所列「被告甲○○債權新台幣貳佰伍拾萬元及
自民國八十八年十一月三日起至八十九年四月十九日止，按週年利率百分之三計算之
違約金三萬四千七百二十六元」及次序二「新台幣捌仟肆佰元之執行費」，均不得列
入分配。
訴訟費用由被告負擔。
    事    實
甲、原告方面：
  一、聲明：求為判決如主文所示。
  二、陳述：
  （一）原告對被告丙○○有新台幣（下同）六十萬元之債權，並聲請鈞院以八十八
        年執全字第一八００號假扣押民事執行事件，聲請查封被告丙○○所有門牌
        號碼台南縣學甲鎮○○路九之一號三層樓房屋及土地（下簡稱系爭房地）在
        案，嗣該假扣押事件所查封之系爭房地，經其他債權人台灣土地銀行聲請強
        制執行，執行事件之案號為鈞院八十八年度執字第一九一六七號，被告乙○○○、甲○○竟以其各對被告丙○○各有一百二十萬元、二百五十萬元之抵
        押債權為理由參與分配。現鈞院前開執行事件已定於民國八十九年五月二十
        六日上午十一時實行分配，並於八十九年五月四日製作分配表，將被告乙○○○列為第二順位抵押權優先清償之債權人，抵押債權額為一百二十萬元，
        可分配之金額為一百二十萬元，將被告甲○○列為第三順位抵押權債權人，
        抵押債權額為二百五十萬元及自民國八十八年十一月三日起至八十九年四月
        十九日止，以年利率百分之三計算之違約金，可分配債權額為一萬零三百六
        十三元，原告之六十萬元假扣押債權，則未分到分文。惟被告丙○○係原告
        之前妻，而被告乙○○○、甲○○則分別為被告丙○○之母、及弟，原告知
        悉被告等一家之經濟狀態，被告乙○○○、甲○○無經濟能力可將一百二十
        萬元或二百五十萬元借予被告丙○○，被告丙○○亦無需要向其家母、家弟
        借款，則其債權係假債權。原告以被告乙○○○、甲○○之債權係假債權，
        向鈞院民事執行處就上開分配表提出異議，鈞院民事執行處於八十九年六月
        九日為調查時，被告等三人仍主張其債權債務並非假債權債務，是原告有提
        起確認之訴，請求確認被告等間並無借貸債權存在之必要，併提起分配表異
        議之訴，求為判決如主文所示。
  （二）本案確認之訴部分，係消極確認之訴，被告若仍主張其有金錢借貸關係，應
        負舉證責任。又按金錢借貸，應有金錢之交付為生效要件，被告等之間，雖
        有辦理抵押權之設定登記，其係為要達成偽造債權之目的而為之手段，不得
        以其有抵押權登記即認定其債權係真正。
  （三）對被告抗辯之陳述：
    １、被告丙○○約自七十八年起於國泰人壽保險公司任職，年收入約六十萬元，
        即每月有五萬元之收入，此有台南縣政府社會工作員個案訪視處理報告一紙
        附於鈞院八十五年婚字第五六一號卷可證，在當時之學甲鎮來說，可算相當
        不錯。又原告與丙○○離婚後，所生之子女均由原告扶養及監護，不曾花用
        丙○○一毛錢，則被告丙○○每月五萬元之收入足供生活所需，且離婚後僅
        由其一人享用，足足有餘，並無向他人借款之必要。
    ２、被告乙○○○為被告丙○○之母，母女情深，其陳述難免偏袒，又其所謂原
        告若需用錢，就叫被告丙○○回家借錢，借不到即予以毆打云云之陳述，純
        為杜撰，與事實不符。
    ３、被告甲○○為被告丙○○之胞弟，有親情關係，其陳述亦難免偏袒，且被告
        甲○○本身之經濟並不充裕，其於八十七年間即以土地向台灣土地銀行抵押
        四百三十二萬元，有土地登記謄本一份可憑，向該銀行借款，按土地抵押貸
        款之一般銀行利率，至少要年息百分之十，被告甲○○自己既已有龐大負債
        ，又要付利息予銀行，其所謂借款予被告丙○○而不收利息之陳述，顯然違
        背常情。
  三、證據：提出本院民事執行處八十九年五月九日通知及八十八年度執字第一九一
     六七號分配表各一份、民事異議狀一份、本院八十八年度裁全字第二三六七號
     民事假扣押裁定一份、被告戶籍謄本二份、土地謄本一份、台南縣政府社會工
     作員個案訪視處理報告、本院八十五年度婚字第五六一號民事判決各一份為證
     。
乙、被告方面：
壹、被告乙○○○：
  一、聲明：求為判決駁回原告之訴。
  二、陳述：伊與被告丙○○係母女關係，伊確有借款新台幣（下同）一百二十萬元
      予被告丙○○，被告丙○○自八十五年前就陸續向伊借款多次，伊自己本身有
      二、三十萬元的存款，或向鄰居借錢來借給被告丙○○，總計借款一百二十萬
      元，伊對被告丙○○確有一百二十萬元之抵押債權存在。
貳、被告甲○○：
  一、聲明：求為判決駁回原告之訴。
  二、陳述：
  （一）被告丙○○係自八十五年、八十六年間陸續向伊借錢，伊都是拿現金借給她
        ，因伊係從事漁塭養殖工作，每月有十餘萬元之收入，被告丙○○若有需要
        就會向伊借錢，總計應有二百五十萬元，伊均是以現金交付借款，並未立借
        據，亦未算利息，伊不夠錢時，也會向銀行借錢來借給被告丙○○。
  （二）被告丙○○並無收入，而伊自七十七年起即接手父親的漁塭，從事魚苗買賣
        及漁塭養殖工作，皆有固定收入，若非伊借錢給被告丙○○，被告丙○○如
        何負擔家庭生活開支、生活費及房屋貸款費用，伊確實與被告丙○○間有二
        百五十萬元之借貸關係存在，是以對被告丙○○亦確有二百五十萬元之抵押
        債權存在。
  三、證據：提出台南縣北門鄉農會代收款項紀錄簿及八十五年花跳苗筆記本各一本
      為證。
參、被告丙○○
  一、聲明：求為判決駁回原告之訴。
  二、陳述：
  （一）伊與被告乙○○○間確有借貸關係存在，伊七十九年購買房子時有向被告乙○○○借五十萬元，乙○○○係從伊父親之戶頭及其他親戚籌錢借給伊的，
        之後也陸續向被告乙○○○借錢多次，自七十九年起至八十五年止共借款一
        百二十萬元，後來乙○○○有向伊說親戚向她請求返還借款，伊因為沒錢還
        ，故將伊所有之不動產設定抵押給被告乙○○○。
  （二）伊與被告甲○○間亦確有借貸關係存在，伊八十六年間積欠他人會錢，故向
        被告甲○○借款五十萬元，後來前夫即原告丁○○要買車，伊亦去向被告甲○○借錢，陸續借款二百五十萬元。
丙、本院依職權調閱本院八十五年婚字第五六一號離婚案卷，及向財政部國有財產局
    佳里稽徵所調閱被告乙○○○、甲○○八十五年、八十六年綜合所得稅申報資料
    及財產歸戶清單，向台南縣佳里地政事務所調閱系爭抵押權設定資料。
    理    由
一、本件原告起訴主張其為本院八十八年度執字第一九一六七號給付借款強制執行事
    件中之假扣押債權人，對被告丙○○有六十萬元之假扣押債權存在，被告乙○○○、甲○○則於該強制執行事件中，分別主張對被告丙○○所有之系爭房地，設
    定有第二順位及第三順位之抵押權，被告乙○○○對被告丙○○有一百二十萬元
    之抵押債權存在，被告甲○○則對被告丙○○有二百五十萬元及自八十八年十一
    月三日起至八十九年四月十九日止以年利率百分之三計算違約金之抵押債權存在
    ，而聲明參與分配。現本院前開執行事件已定於民國八十九年五月二十六日上午
    十一時實行分配，並於八十九年五月四日製作分配表，將被告乙○○○列為第二
    順位抵押權優先清償之債權人，抵押債權額為一百二十萬元，可分配之金額為一
    百二十萬元，將被告甲○○列為第三順位抵押權債權人，抵押債權額為二百五十
    萬元及自民國八十八年十一月三日起至八十九年四月十九日止，以年利率百分之
    三計算之違約金，可分配債權額為一萬零三百六十三元，原告之六十萬元假扣押
    債權，則未分到分文。惟被告丙○○係原告之前妻，而被告乙○○○、甲○○則
    分別為被告丙○○之母、及弟，原告知悉被告等一家之經濟狀態，被告乙○○○
    、甲○○無經濟能力可將一百二十萬元或二百五十萬元借予被告丙○○，被告丙○○亦無需要向其家母、家弟借款，是被告間應無上開抵押債權存在。爰訴請確
    認被告間無上開抵押債權存在，並依強制執行法第四十一條之規定訴請更正上開
    分配表等語。被告乙○○○則以：伊確有借錢給被告丙○○，自八十五年起即陸
    續借款與被告丙○○，總計有一百二十萬元，故由被告丙○○設定債權額一百二
    十萬元之抵押權予伊供擔保；被告甲○○則以：被告丙○○自八十五年間即陸續
    向伊借款，因被告丙○○係伊姊姊，本身無固定收入，而伊從事漁塭養殖，收入
    豐富，被告丙○○經常向伊借錢支付生活所需，被告丙○○確有積欠伊二百五十
    萬元之債務；被告丙○○亦以確有向被告乙○○○及被告甲○○借錢，渠等間確
    有債權債務關係存在等語，資為抗辯。
二、原告主張其為本院八十八年度執字第一九一六七號給付借款強制執行事件中之假
    扣押債權人，對執行債務人即被告丙○○有六十萬元之假扣押債權存在，被告乙○○○、甲○○則於該強制執行事件中，分別主張對被告丙○○所有之系爭房地
    ，設定有第二順位及第三順位之抵押權，被告乙○○○對被告丙○○有一百二十
    萬元之抵押債權存在，被告甲○○則對被告丙○○有二百五十萬元及自八十八年
    十一月三日起至八十九年四月十九日止以年利率百分之三計算違約金之抵押債權
    存在，而聲明參與分配。現本院前開執行事件已定於民國八十九年五月二十六日
    上午十一時實行分配，並於八十九年五月四日製作分配表，將被告乙○○○列為
    第二順位抵押權優先清償之債權人，抵押債權額為一百二十萬元，可分配之金額
    為一百二十萬元，將被告甲○○列為第三順位抵押權債權人，抵押債權額為二百
    五十萬元及自民國八十八年十一月三日起至八十九年四月十九日止，以年利率百
    分之三計算之違約金，可分配債權額為一萬零三百六十三元之事實，業據其提出
    本院民事執行處八十九年五月九日通知及八十八年度執字第一九一六七號分配表
    各一份為證，並為被告所不爭執，且經本院依職權調閱上開強制執行卷宗查核屬
    實，自堪信原告知上開主張為真實。
三、按債權人或債務人對於分配表所載各債權人之債權或分配金額有不同意者，應於
    分配期日一日前，向執行法院提出書狀，聲明異議。前項書狀，應記載異議人所
    認原分配表之不當及應如何變更之聲明。又異議未終結者，為異議之債權人或債
    務人，得向執行法院對為反對陳述之債權人或債務人提起分配表異議之訴，強制
    執行法第三十九條、第四十一條第一項分別定有明文。原告提起分配表異議之訴
    勝訴確定時，應宣示變更原分配表，或撤銷原分配表重新製作分配表，性質上應
    屬形成之訴。其訴訟標的為原告主張分配表上被告之分配額以及原告之分配額，
    與法律規定不一致，亦即對分配表之異議權，故原告受敗訴判決確定時，僅對分
    配表之異議權不存在，就原告與被告之債權部分，並無既判力。是其本質乃以參
    與分配債權之存否為判斷異議權有無之前提，須先審理該債權存否後，始能就異
    議權加以判斷，是本件應先審究者為債權是否存在，先予敘明。
四、次按確認法律關係不存在之訴之訴，如被告主張其法律關係存在時，應由被告負
    舉證責任（最高法院四十二年台上字第一七０號判例參照），又抵押權不得由債
    權分離而為讓與，或為其他債權之擔保，民法第八百七十條定有明文。抵押權係
    從屬於債權存在，必先有被擔保之債權存在，而後抵押權始得成立。再者，稱消
    費借貸者，謂當事人一方移轉金錢或其他代替物之所有權於他方，而約定他方以
    種類、品質、數量相同之物返還之契約，民法第四百四十七條第一項定有明文，
    是主張有消費借貸之關係存在者，即應就金錢之交付及借貸意思表示互相一致等
    事實，負舉證責任，本件原告主張被告乙○○○、甲○○對於被告丙○○並無一
    百二十萬元及二百五十萬元之抵押債權存在，被告等既予以否認，而主張有上開
    債權債務關係存在，則被告乙○○○、甲○○即應就其主張有交付一百二十萬元
    、二百五十萬元予被告丙○○，而分別對被告丙○○有一百二十萬元及二百五十
    萬元之債權存在之事實，負舉證之責。
五、經查，被告乙○○○、甲○○雖一再陳述渠等自八十五年、八十六年間即分別陸
    續借款予被告丙○○，惟於本院詢問其借款來源及借款詳細情形時，被告乙○○○稱：伊都是向鄰居借錢來借被告丙○○，伊本身並無收入，伊先生於八、九年
    前中風亦無法賺錢，所以借款來源都是去伊跟鄰居借的，鄰居借伊錢有算月息一
    分之利息，伊轉借給被告丙○○則未算利息，被告丙○○向伊借錢後都未清償等
    語；被告甲○○則稱：被告丙○○是八十五、八十六年間來向伊借款，被告丙○○只要缺錢就來向伊借錢，伊都是拿現金借她，都沒有寫借據，也沒有算利息，
    借錢時伊都有記起來，但沒有寫帳簿，被告丙○○至今都未還過錢，伊本身從事
    漁塭養殖，每月有十幾萬元的收入，故有錢借給被告丙○○等語，被告丙○○則
    稱：伊確有向被告乙○○○及甲○○借款，皆係借現金，借款時沒有約定還款時
    間，伊向被告乙○○○借錢，沒有算利息，被告甲○○部分則有算百分之五利息
    ... 等語（詳本院八十九年七月十九日言詞辯論筆錄），渠等就詳細借款時間、
    借款數額均無法提出詳細之說明，且被告甲○○與被告丙○○就借款利息部分所
    述亦不相同，已有可議，再參以本院依職權調閱被告乙○○○之所得及財產資料
    查核結果，被告乙○○○八十五年、八十六年均無任何收入，被告甲○○之八十
    五年所得總額為五十萬四千元、八十六年之所得額為二十五萬二千元，有財政部
    台灣省南區國稅局佳里稽徵所八十九年七月二十九日南區國稅佳里資字第八九０
    一０六九八號函及所附之財產歸戶清單一紙在卷可憑，則被告甲○○所述每月皆
    有十餘萬元之收入，顯與事實不符，又被告丙○○於本院八十五年婚字第五六一
    號離婚案件中，曾提出國泰人壽保險公司員工薪資表一紙，依該薪資表觀之，被
    告丙○○八十五年之年所得總有六十三萬三千九百零一元，此有該薪資表一紙附
    於上開離婚案卷可查，且於八十六年三月七日台南縣政府派員訪視時仍稱伊每年
    有六十萬元之收入，則被告丙○○之收入顯皆高於被告乙○○○、甲○○，被告
    丙○○何須向無收入之被告乙○○○及收入不定之被告甲○○借錢？且被告乙○○○本身既無收入來源如何借款與被告丙○○？又如須向鄰居借錢，大可由被告
    丙○○自行向鄰居借款即可，何須由被告乙○○○向鄰居借款後再借給被告丙○○？渠等所述顯然與常情不合，而難採信，且被告乙○○○及被告甲○○經本院
    多次闡明，被告乙○○○仍未能提出任何證據證明有向鄰居借款及有交付一百二
    十萬元之借款予被告丙○○，被告甲○○亦未提出任何有交付借款二百五十萬元
    予被告丙○○之證據，揆諸前揭說明，本院難為被告有利之認定。從而，原告請
    求確認被告乙○○○對被告丙○○一百二十萬元之抵押債權不存在，請求確認被
    告甲○○對被告丙○○二百五十萬元及自八十八年十一月三日起至八十九年四月
    十九日止，按週年利率百分之三計算違約金之抵押債權不存在，即有理由，應予
    准許。
六、又被告乙○○○、甲○○對被告丙○○既無分配表所列之抵押債權債權存在，則
    抵押權亦不成立，而無效。本院民事執行處八十八年度執字第一九一六七號給付
    借款強制執行事件，就被告丙○○所有之不動產拍賣所得價金，所為之八十九年
    五月四日之分配表，將被告乙○○○對被告丙○○之執行費捌仟肆佰元，債權本
    金壹佰貳拾萬元及被告甲○○對被告丙○○債權本金貳佰伍拾萬元及違約金債權
    列入分配表而為優先分配，自屬誤會，從而，原告依強制執行法第四十一條之規
    定，以本院執行處所製之上開分配表有誤，提起本件分配表異議之訴，請求對本
    院民事執行處八十八年度執字第一九一六七號給付借款強制執行事件五月四日所
    製作之分配表，更正如主文第三項所示分配，為有理由，應予准許。
七、兩造其餘攻擊防禦方法，於本院判決結果無影響者，爰不予一一論述，附此敘明
    。
八、結論：本件原告之訴為有理由，依民事訴訟法第七十八條，判決如主文。
中      華      民      國    八十九    年      九      月      八      日
                                臺灣臺南地方法院民事第二庭
~B法      官  童來好
右為正本係照原本作成
如對本判決上訴，須於判決送達後廿日內向本院提出上訴狀
中      華      民      國    八十九    年      九      月      十一    日
~B法院書記官  鄭佩玉


司法院資訊處製作；財團法人民間司法改革基金會備份。
